臺灣高等法院臺中分院民事判決
111年度上字第223號

上  訴  人  殷素蓮  
訴訟代理人  賴皆穎律師
被 上 訴人  蔡瓊  
訴訟代理人  林伸全律師
上列當事人間拆屋還地等事件，上訴人對於中華民國111年2月25
日臺灣臺中地方法院110年度訴字第574號第一審判決提起上訴，
第一審判決提起上訴，本院於中華民國111年10月19日言詞辯論
終結，判決如下：
    主  文
上訴駁回【原判決主文第一項關於「坐落臺中市○區○○○段000000
地號如附圖編號B （面積十平方公尺）及同段000-00地號如附圖
編號D（面積三十平方公尺）部分土地上之建物拆除」之記載，
應更正為「坐落臺中市○區○○○段000000地號如附圖編號B（面積
十平方公尺）及同段000-00地號如附圖編號D（面積三十平方公
尺）部分土地上之建物拆除」】。
第二審訴訟費用由上訴人負擔。
    事實及理由
一、被上訴人主張： 
　  兩造為坐落在臺中市○區○○○段000000○000000地號土地 (下
    分稱系爭000-00、000-00土地，合稱系爭土地）之共有人，
    坐落系爭土地上同段0000建號建物（門牌號碼臺中市○區○○
    路000號，下稱系爭房屋）之所有人為上訴人，然上訴人未
    經系爭土地全體共有人之同意，擅自在系爭房屋側邊增建2
    層樓建物，1樓部分出租與訴外人○○眼鏡○○店（下稱○○眼鏡
    行）使用，二樓部分為套房（下合稱系爭增建物），而無權
    占用如附圖編號B（面積10平方公尺）及編號D（面積30平方
    公尺）部分土地。又系爭土地係在防火巷位置，乃消防救災
    、逃生避難之重要出入通道，上訴人為圖私利竟不顧公共安
    全予以占用並出租獲利，被上訴人爰依民法第767條第1項及
    第821條規定請求上訴人拆除系爭增建物，並將占用之土地
    返還與全體共有人。又系爭增建物無權占用系爭土地而受有
    利益，致被上訴人占有使用系爭土地之權益受有損害，被上
    訴人自得依不當得利法律關係，請求上訴人自本件起訴日回
    溯五年起即自105年2月18日起至110年2月17日止之相當於租
    金之不當得利。又上訴人將系爭增建物第一層出租與○○眼鏡
    行，應依該眼鏡行給付之租金19萬3000元為計算基準，而第
    二層為自用則應以系爭土地之申報地價為計算基準，按被上
    訴人就系爭土地之應有部分比例44/1000計算，則上訴人應
    給付被上訴人相當於租金之不當得利金額為17萬5744元，且
    應自110年2月18日起至返還所占用土地之日止，按月給付被
    上訴人2966元等語。
二、上訴人則以：
  　上訴人於76年12月10日取得系爭房屋所有權時，系爭增建物
    業已存在，迄今30餘年，均未遭其他住戶予以干涉或異議，
    足見共有人就上訴人占用系爭土地間存有默示分管契約，上
    訴人為有權占用系爭土地。再者，系爭土地位置係停車空間
    ，而非防火巷，且上訴人將系爭增建物第二層作為廚房自用
    ，並未出租他人。又被上訴人對於系爭增建物及默示分管契
    約應係知悉，自應受此分管契約之拘束而應予容忍等語。
三、原審判決結果及本件上訴聲明：
　㈠被上訴人爰依民法第767條第1項、第821條、第179條規定提
    起本件訴訟，起訴聲明求為判決：⑴上訴人應將坐落在系爭
    土地上如附圖編號B部分面積10平方公尺、編號D部分面積30
    平方公尺之地上物拆除，並將該部分之土地返還予被上訴人
    及其他全體共有人。⑵上訴人應給付被上訴人17萬5744元，
    及自起訴狀繕本送達翌日起至清償日止按週年利率百分之五
    計算之利息，並自110年2月18日起至返還前項土地之日止，
    按月給付被上訴人2966元。⑶被上訴人願供擔保，請准予宣
    告假執行。
　㈡原審為一部勝訴、一部敗訴之判決，即判命：⑴上訴人應將系
    爭土地如原判決附圖編號B（面積10平方公尺）及編號D（面
    積30平方公尺）部分土地上之建物拆除，並將該部分土地（
    面積合計40平方公尺)返還被上訴人及全體共有人。⑵上訴人
    應給付被上訴人6835元，及自111年3月13日起至清償日止，
    按週年利率百分之五計算之利息，暨自110年2月18日起至履
    行第一項義務之日止，按月給付被上訴人98元。⑶被上訴人
    其餘之訴駁回。⑷本判決第一、二項於被上訴人以126萬5300
    元為上訴人供擔保，得假執行；但上訴人如以379萬6000元
    為被上訴人預供擔保，得免為假執行。⑸被上訴人其餘假執
    行之聲請駁回。（被上訴人就其敗訴部分未據上訴或聲明不
    服，逾上開金額部分非本院審理範圍。）
　㈢上訴人就其敗訴部分聲明不服，並上訴聲明求為判決：⑴原判
    決廢棄。⑵上開廢棄部分，被上訴人在第一審之訴及假執行
    之聲請均駁回。⑶第一、二審訴訟費用由被上訴人負擔。（
    見本院卷第7頁）
　㈣被上訴人答辯聲明求為判決：⑴上訴駁回。⑵訴訟費用由上訴
    人負擔。（見本院卷第47頁）
四、兩造不爭執事項：（見本院卷第61頁）
　㈠上訴人於76年11月15日買受取得坐落在臺中市○區○○○段00000
    0○000000○000000○000000地號土地所有權應有部分（各130/
    1000），及其上同段0000建號（臺中市○區○○路000號）建物
    所有權全部。後上訴人於102年5月17日就000-00土地、000-
    00土地因拍賣各取得所有權應有部分44/1000。
  ㈡就系爭000-00、000-00土地，上訴人應有部分各為174/1000
    ，被上訴人應有部分各為44/1000。
　㈢附圖編號B（面積10平方公尺）、D（面積30平方公尺）部分
    土地上之第一層增建物，及附圖編號e-f-h-g部分(面積16平
    方公尺）及i-e-f-j部分（面積17平方公尺）之第二層增建
    物之事實上處分權人均為上訴人，占用系爭土地如附圖編號
    B、D部分。
  ㈣系爭土地為○○大廈防火巷空地。
　㈤000-00土地每平方公尺之申報地價105及106年為1萬2000元、
    107及108年為1萬1360元、109及110年為9680元；139-21土
    地每平方公尺之申報地價105及106年為7015.2元、107及108
    年為6745元、109及110年為5680元（見原審卷第263頁至第2
    65頁）。
  ㈥如被上訴人主張無權占有有理由，兩造合意相當於租金之不
    當得利金額按系爭土地申報地價年息百分之十計算。
五、兩造爭執之事項：（見本院卷第61頁至第62頁）
　㈠被上訴人主張000-00土地如附圖編號B（面積102.8平方公尺
    ）及000-00土地如附圖編號D（面積30平方公尺）之部分，
    為上訴人無權占有系爭土地，有無理由
　㈡上訴人抗辯系爭土地就附圖編號B、D部分，為共有人默示分
    管，上訴人基於默示分管所為之占有，有無理由？
　㈢被上訴人主張系爭土地為防火通道，不得興建建物，縱有默
    示分管因違反法律強制規定無效，有無理由？
六、得心證之理由：
  ㈠被上訴人主張系爭土地為兩造及訴外人所共有，系爭土地上
    搭建如附圖所示B、D部分系爭增建物，為上訴人所興建占用
    系爭土地等事實，業據被上訴人提出系爭土地之土地登記第
    一類謄本、地籍圖謄本及現場照片等為證（見原審卷第15頁
    、第39頁至第41頁、第67頁至第101頁），且經原審會同兩
    造及臺中市中正地政事務所（下稱中正地政事務所）現場勘
    驗無誤，有勘驗筆錄、現場照片、中正地政事務所111年1月
    19日中正地所二字第1100013604號函及附件之土地複丈成果
    圖各1份附於原審卷可憑（見原審卷第149頁至第165頁、第2
    67頁至第269頁），且為上訴人所不爭執，堪先信為真正。
    惟上訴人其就系爭土地有默示分管契約存在而有權占有等語
    。經查：
　⑴按所有人對於無權占有或侵奪其所有物者，得請求返還之，
    對於妨害其所有權者，得請求除去之，民法第767條第1項定
    有明文。又民法第821條規定各共有人對於第三人，得就其
    共有物之全部為本於所有權之請求，但回復共有物之請求，
    僅得就共有人全體之利益為之。查，系爭土地係兩造與其他
    訴外人共有，則被上訴人以上訴人所有之系爭增建物無權占
    有系爭土地，訴請上訴人拆除系爭增建物，將土地返還被上
    訴人及其他共有人全體，程序上即無不合。
　⑵復按以無權占有為原因，請求返還所有物之訴，被告以非無
    權占有為抗辯者，原告於被告無權占有之事實，無舉證責任
    ，被告應就其取得占有，係有正當權源之事實證明之，最高
    法院72年度台上字第1552號著有判決可資參照。次按共有物
    ，除契約另有訂定外，由共有人共同管理之，98年1月23日
    修正前民法第820條第1項定有明文。所謂分管契約，係指共
    有人間約定各自分別占有共有物之特定部分而為管理之契約
    而言。是分管契約成立於98年1月23日之前者，應得共有人
    全體同意，始得訂定。倘共有人間實際上劃定使用範圍，對
    各自占有管領之部分，互相容忍，對於他共有人使用收益，
    各自占有之土地，未予干涉，已歷有年所，固非不得認有默
    示之分管契約存在。惟所謂默示之意思表示，係指依表意人
    之舉動或其他情事，足以間接推知其效果意思者而言，若單
    純之沉默，則除有特別情事，依社會觀念可認為一定意思表
    示者外，不得謂為默示之意思表示（最高法院29年上字第76
    2號判決先例要旨參照）。查，上訴人雖辯稱係基於默示分
    管契約之合法權源占用系爭土地云云，然並未就依系爭土地
    其他共有人之舉動或其他特別情事，足以間接推知有成立默
    示分管契約效果意思之事實，舉證以實其說，且上訴人亦未
    舉證證明系爭增建物自76年間已興建完成使用，顯難認已於
    系爭土地已歷有年所。基此，不能僅憑系爭增建物搭蓋在系
    爭土地之事實，即認上訴人與系爭土地其他共有人就系爭土
    地如附圖B、D部分有默示之分管契約存在，上訴人前開所辯
    ，自無足採。
　⑶另按基地（土地）固非不可有共有物之分管約定，惟仍應本
    於共有物本來之用法，依其性質、構造使用之，且無違共有
    物之使用目的始為合法；又按物之使用，乃指依物之用法，
    不毀損其物體或變更其性質，以供吾人需要而言，而防火巷
    係作為逃生通道，並具有阻隔火勢延燒之目的，及作為消防
    人員滅火、救援作業空間之功能。查，系爭增建物位於學士
    大廈防火巷空地之系爭土地上，有○○○建築師事務所平面圖
    附於臺中市政府67年中工建建字第2002號卷可稽，並經原審
    及本院調取上開卷宗核閱無誤，如於系爭土地上加蓋系爭增
    建物，非但影響景觀及其他住戶之安全，且已達變更系爭土
    地作為防火巷之用途或性質，自非適當，共有人為全體共有
    人之利益，自得本原所有權請求除去之，是系爭土地之共有
    人間縱有上訴人得使用系爭土地如附圖所示B、D部分之分管
    協議，依防火巷之性質、空間規劃，上訴人以系爭增建物占
    有系爭土地如附圖所示B、D部分，顯違背防火巷消防安全之
    使用目的，亦難認合法而有占有系爭土地如附圖所示B、D部
    分之正當權源。上訴人主張其基於默示分管契約有權占有系
    爭土地如附圖所示B、D部分興建系爭增建物云云，仍無可採
    。
　⑷被上訴人為系爭土地之共有人，上訴人以系爭增建物占有系
    爭土地A部分，無正當權源，已如前述，系爭增建物並已妨
    害被上訴人就系爭土地之所有權，被上訴人依民法第767條
    第1項前段、第821條規定，請求上訴人拆除系爭增建物，將
    該部分土地返還被上訴人及其他共有人全體，核屬有據。
　㈡按無法律上之原因而受利益，致他人受損害者，應返還其利
    益，民法第179條前段定有明文。又無權占有他人土地，可
    能獲得相當於租金之利益為社會通常之觀念（最高法院61年
    台上字第1695號判決先例要旨參照）。被上訴人為系爭土地
    之共有人，上訴人無正當權源占有系爭土地如附圖所示B、D
    部分，受有相當於租金之利益，並致被上訴人受有損害，被
    上訴人依上開規定請求上訴人返還相當於租金之利益，自非
    無據。查，上訴人無權占用系爭土地如附圖所示B、D部分面
    積分別為10平方公尺、30平方公尺，又兩造合意以申報地價
    年息百分之十計算相當於租金之不當得利【見本院卷第61頁
    兩造不爭執事項㈥】，參以上訴人自陳系爭增建物占用系爭
    土地已逾5年，並系爭000-00土地之申報地價自105年1月1日
    起至106年12月31日止為1萬2000元、自107年1月1日至108年
    12月31日止為1萬1360元、自109年1月1日至110年12月31日
    止為9680元；系爭000-00土地申報地價自105年1月1日起至1
    06年12月31日止為7015.2元、自107年1月1日至108年12月31
    日止為6745元、自109年1月1日至110年12月31日止為5680元
    ，有被上訴人提出之地價第二類謄本附於原審卷可參(見原
    審卷卷第263頁、第265頁)，原審審酌系爭土地之坐落位置
    、繁榮程度、經濟用途、交通便利性及生活機能完善等情，
    認其相當於租金之不當得利應以申報價額年息百分之十為適
    當，並無不合。依此計算，被上訴人得請求上訴人給付自本
    件起訴日起回溯5年（即105年2月18日至110年2月17日）相
    當於租金之不當得利8868元(計算式詳如附表)；及自110年2
    月18日起至上訴人返還系爭占用土地之日止，每月應給付被
    上訴人相當於租金之不當得利127元【計算式：（10㎡×5,680
    元/㎡+30㎡×9,680元/㎡）×10%÷12×被上訴人應有部分44/1000=
    98元，元以下四捨五入】，應予准許（原判決命上訴人給付
    被上訴人6835元，及每月給付被上訴人98元，並駁回被上訴
    人其他相當於租金之不當得利之請求，就駁回被上訴人其餘
    請求部分，未據被上訴人提起上訴或附帶上訴，非本院所得
    審究，併予敘明）。
  ㈢綜上所述，被上訴人依民法第767條第1項、第821條、第179
    條規定，請求上訴人拆除如附圖編號B、D所示部分之系爭增
    建物，將該部分土地返還予被上訴人及其他共有人全體，並
    給付被上訴人6835元，及自起訴狀繕本送達翌日即110年3月
    13日起至清償日止，按週年利率百分之五計算之利息，並自
    110年2月18日起至返還系爭土地時止，按月給付被上訴人98
    元，為有理由，應予准許。原審就此為上訴人敗訴之判決，
    核無不合。上訴意旨指摘原判決此部分不當，求予廢棄改判
    ，為無理由，應駁回其上訴，惟原審判決主文第1項就附圖
    編號B所示部分誤載為000-00地號、附圖編號D所示部分誤載
    為000-00地號，自應由本院併予更正如主文所示。
七、本件事證已臻明確，兩造其餘攻擊防禦方法及所提證據，經
    審酌，核與本件判決結果不生影響，爰不再逐一論述，附此
    敘明。
八、據上論結，本件上訴為無理由，依民事訴訟法第449條第1項
    、第78條，判決如主文。
中    華    民    國    111    年    11    月    9    日
　　　　　　　　民事第六庭    審判長法　官  楊熾光
　　　　　　　　　　　　　　　　    法　官  郭玄義
　　　　　　　　　　　　　　　　    法　官  戴博誠
正本係照原本作成。
如不服本判決，應於收受送達後20日內向本院提出上訴書狀，其
未表明上訴理由者，應於提出上訴後20日內向本院補提理由書狀
（均須按他造當事人之人數附繕本）。因疫情而遲誤不變期間，
得向法院聲請回復原狀。
上訴時應提出委任律師或具有律師資格之人之委任狀；委任有律
師資格者，另應附具律師資格證書及釋明委任人與受任人有民事
訴訟法第466條之1第1項但書或第2項所定關係之釋明文書影本。
如委任律師提起上訴，應一併繳納上訴裁判費。

　　　　　　　　　　　　　　　　    書記官  張惠彥
中　　華　　民　　國　　111 　年　　11　　月　　9 　　日
附表：
被上訴人請求自起訴日起回溯5年（即105年2月18日至110年2月17日）得請求上訴人給付不當得利金額新臺幣（下同）6835元之計算方式如下： ①105年2月18日至106年12月31日為3542元（合計683日，附圖編號B（面積10㎡）之系爭000-00土地申報地價為每平方公尺7015.2元；附圖編號D（面積30㎡）之系爭000-00土地申報地價為每平方公尺12000元）：（10㎡×7015.2元/㎡+30㎡×12000元/㎡）×683/365×10%×被上訴人應有部分44/1000=3542元（元四捨五入，下同）。 ②107年1月1日至108年12月31日為3593元（2年，附圖編號B（面積10㎡）之系爭000-00土地申報地價為每平方公尺6745元；附圖編號D（面積30㎡）之系爭000-00土地申報地價為每平方公尺11360元）：（10㎡×6745元/㎡+30㎡×11360元/㎡）×2×10%×被上訴人應有部分44/1000=3593元。 ③109年1月1日至110年2月17日為1733元（合計414日，附圖編號B（面積10㎡）之系爭000-00土地申報地價為每平方公尺5680元；附圖編號D（面積30㎡）之系爭000-00土地申報地價為每平方公尺9680元）：（10㎡×5680元/㎡+30㎡×9680元/㎡）×414/365×10%×被上訴人應有部分44/1000=1733元。 ④以上5年不當得利數額合計為8868元（3542元+3593元+1733元=8868元）。